【裁判字號】    97,台上,2129
【裁判日期】    971009
【裁判案由】    請求拆屋還地
【裁判全文】
最高法院民事判決            九十七年度台上字第二一二九號
上  訴  人  甲○○○
            乙 ○ ○
            丙 ○ ○
            丁 ○ ○
共      同
訴訟代理人  楊 進 興律師
被 上訴 人  台北市私立北大幼稚園
兼  法  定
代  理  人  癸 ○ ○
被 上訴 人  辛 ○ ○
            壬 ○ ○
            己 ○ ○
            庚 ○ ○
            黃 薪 （原名黃秀琴）
            戊 ○ ○
上列當事人間請求拆屋還地事件，上訴人對於中華民國九十七年
六月二十四日台灣高等法院第二審更審判決（九十六年度上更(三)
字第四三號），提起上訴，本院判決如下：
    主  文
原判決廢棄，發回台灣高等法院。
    理  由
本件上訴人主張：伊之被繼承人王鳳池於民國八十一年間向法院
標得坐落台北市○○區○○段四小段六○四號土地（下稱系爭土
地），詎被上訴人癸○○、辛○○、壬○○、己○○、庚○○、
、黃薪（下稱癸○○等六人）之被繼承人黃阿詳（黃阿詳死亡
後，其繼承人為妻黃陳懷及子女癸○○等六人，嗣黃陳懷又死亡
，其繼承人為癸○○等六人）所有門牌號碼為台北市○○路三二
一巷二三號一至四樓之房屋（下稱系爭房屋）無正當權源，占用
該地。又黃阿詳已於八十八年六月九日將系爭房屋以贈與為原因
移轉登記與其孫即被上訴人戊○○，並將系爭房屋之一、二樓提
供被上訴人癸○○經營台北巿私立北大幼稚園（下稱北大幼稚園
），均屬無權占有系爭土地，被上訴人戊○○並應賠償伊相當於
年租三百八十七萬零四百元之損害。爰依民法第一百八十四條第
一項及第七百六十七條規定，求為命：(一)戊○○拆除系爭房屋如
台北市政府地政處測量大隊九十三年五月五日鑑定圖所示ａ、ｄ
、ｆ、ｈ部分（即一至四樓房屋部分），及ｂ、ｃ、ｅ、ｇ、ｉ
、ｊ部分（即加蓋部分），返還占有土地與伊，並給付伊自八十
八年六月九日起至返還土地之日止，按年以三百八十七萬零四百
元計算之損害金。(二)癸○○等六人及北大幼稚園應自系爭房屋騰
空遷出之判決（未繫屬本院者，不予贅敘）。
被上訴人則以：系爭房地原為訴外人陳森茂、陳森正、陳秀雄（
下稱陳森茂等三人）共有，嗣經分別分次拍賣，由訴外人盧益村
於七十一年間取得系爭房屋所有權，黃阿詳則輾轉自盧益村之買
受人三六九實業有限公司 (下稱三六九公司 )取得系爭房屋所有
權。系爭土地則於八十一年間由王鳳池拍定取得所有權，應認基
地承買人默許房屋承買人繼續使用土地，伊非無權占有系爭土地
等語，資為抗辯。
原審維持第一審所為上訴人敗訴之判決，駁回其上訴，係以：陳
森茂等三人於六十三年十二月八日因繼承登記為系爭土地所有人
。系爭房屋於六十五年十一月間設定抵押與台北市銀行時，一至
四樓依序登記為陳森茂等三人、陳王靜美、蘇美滿、陳森正所有
，因陳王靜美為陳森茂之妻、蘇美滿為陳秀雄之妻，依當時之夫
妻財產制，應認二、三樓依序為陳森茂、陳秀雄所有，即系爭房
地於上開抵押權設定時，均為陳森茂等三人共有。又盧益村於七
十一年六月二日在法院拍賣程序中標得系爭房屋，依民法第八百
七十六條規定，就系爭土地有法定地上權，然該地上權未經登記
，黃阿詳於七十五年七月十日輾轉登記為系爭房屋之所有人，仍
無從取得法定地上權。但系爭房屋曾因拍賣就系爭土地有法定地
上權存在，其後該房屋及系爭土地經轉讓或拍賣各異其主，如謂
該法定地上權未移轉後手前，系爭房屋拍定人之輾轉受讓人與系
爭土地之拍定人無合法之利用關係存在，系爭房屋恐有遭拆除之
可能，對於系爭房屋所有人之保障，及該房屋之社會經濟利益顯
有嚴重衝擊，故應類推適用民法第八百七十六條規定，認系爭房
屋有權使用系爭土地。綜上，上訴人依民法第七百六十七條及第
一百八十四條第一項規定，請求戊○○拆屋還地及給付損害金，
請求癸○○等六人及北大幼稚園自系爭房屋遷出，為無理由等詞
，為其判斷之基礎。
惟查民法第八百七十六條之法定地上權，固係為保護房屋所有人
利用土地而設，惟以原屬一人所有之房地，因拍賣分屬不同人所
有時為要件。盧益村拍定系爭房屋時，就系爭土地有法定地上權
，因未辦登記，致輾轉受讓該屋之黃阿詳，無從取得該地上權，
為原審認定之事實。則黃阿詳僅係因盧益村未就法定地上權辦理
登記，致未能隨同系爭房屋轉讓時受讓登記為該地上權人，而有
無權占用系爭土地之情形，並非係因拍賣使其房屋無從利用土地
。果爾，能否類推適用民法第八百七十六條之規定，尚非無疑。
原審就此未詳加研求，遽以前揭理由為上訴人敗訴之判決，不無
可議。上訴論旨，指摘原判決違背法令，求予廢棄，非無理由。
據上論結，本件上訴為有理由。依民事訴訟法第四百七十七條第
一項、第四百七十八條第二項，判決如主文。
中    華    民    國  九十七  年    十    月    九    日
                      最高法院民事第七庭
                          審判長法官  劉  福  來
                                法官  陳  國  禎
                                法官  陳  重  瑜
                                法官  吳  麗  女
                                法官  簡  清  忠
      本件正本證明與原本無異
                                      書  記  官
中    華    民    國  九十七  年    十    月  二十一  日
                                                      K


司法院資訊處製作；財團法人民間司法改革基金會備份。
